---
title: 'LEPlmer2018: 1. Uvod u R'
author: "Dušica Filipović Đurđević"
date: "9 November 2018"
output:
  word_document: default
  pdf_document: default
  html_document: default
---

```{r setup, include=FALSE}
knitr::opts_chunk$set(echo = TRUE)
```




><font size="4">Svaki komentar počinje sa ***#***.
Sve što sledi nakon # neće biti izvršeno, biće ignorisano. 
Grupa linija se hešteguje tako što se taj tekst selektuje, pa se onda pritisne **Ctrl+Shft+C**. </font>

><font size="4">Komande je moguće kucati i direktno u R. Ipak, zbog budućeg prisećanja, bolje je kucati u skriptu, u R studiu, ili u običnom txt editoru (pa sačuvati txt)</font>

> Obratite pažnju na mala i velika slova! Npr. Test nije isto što i test.


# R je interpreter
<font size="4"> To znači da nije potrebno kompajliranje koda. Ukucana komanda + Enter = izvršena komanda. </font>

<font size="4">Kad se kuca u konzoli: ***Enter***. </font>

<font size="4">Kad se kuca u R studio skriptu: ***Ctrl + Enter*** (da bi bilo izvršeno u konzoli). </font>

<font size="4">R interpretira to što ste ukucali i prikazuje rezultat.</font>

```{r}
"Hello, world!"
```

> Jedinica u uglastim zagradama, koja se nalazi pre ispisa pokazuje nam da R naš ispis tretira kao vektor, kao i da ispis počinje prvim elementom tog vektora, koji je, u ovom slučaju i jedini. Uskoro ćete saznati da je ovo vektor koji sadrži podatke tipa character (primetite navodnike).


<font size="4">Šta može R? Kakve su to komande?</font>



# R kao digitron

## Operatori

### Aritmetički operatori
#### AKA Osnovne računske operacije

```{r}
2+3 # sabiranje
```

```{r}
6-4 # oduzimanje
```

```{r}
3*8 # množenje
```

```{r}
8/2 # deljenje
```

```{r}
2^3 # podizanje na neki stepen
```

```{r}
sqrt(9) # kvadratni koren
```


```{r}
abs(-9) # apsolutna vrednost
```


```{r}
log(9) # logaritam
```


```{r}
exp(9) # exponent
```

Naravno, postoje i mnoge druge...



## Logički operatori

```{r}
TRUE # istinito, tačno; PAŽNJA: OBAVEZNO VELIKA SLOVA
```

```{r}
FALSE # neistinito, netačno; PAŽNJA: OBAVEZNO VELIKA SLOVA
```


```{r}
1<2 # manje od
```

```{r}
1<=2 # manje ili jednako
```

```{r}
2>1 # veće od
```

```{r}
2>=2 # veće ili jednako
```

```{r}
2==2 # jedanko sa; PAŽNJA == NIJE ISTO ŠTO I =
```

```{r}
2!=3 # nije jednako, različito od
```

```{r}
!TRUE # negacija
```

```{r}
1|2 # logičko ili
TRUE | FALSE
TRUE | TRUE
FALSE | FALSE
```

```{r}
1 & 2 # logičko i
TRUE & FALSE
TRUE & TRUE
FALSE & FALSE
```

```{r}
isTRUE(TRUE) # provera istinitosti
isTRUE(FALSE)
```


# Do sada smo radili sa konkretnim vrednostima
## R može da dodeli vrednosti varijablama

### Dodeljivanje numeričke vrednosti 
```{r}
x <- 1  # x je dodeljena vrednost 1, ali to nije nigde prikazano
x # da bismo prikazali vrednost x
```

Ili ovako:
```{r}
y <- 2 + 3
y
```

> umesto znaka <- može da se koristi i znak =, ali to nije "posh"

A onda nad x i y možemo da primenimo računske operacije

```{r}
x+y # da dobijemo njihov zbir
```


```{r}
z <- x+y # da z dodelimo vrednost zbira x i y
z # da se prikaže vrednost z
```

> Vrednosti varijabli koje smo napravili čuvaju se u radnom prostoru (workspace), kako bi moglo da im se kasnije pristupi po potrebi.

Da biste videli koje varijable ste do sada definisali, tj. smestili u radni prostor:


```{r}
ls()
```

Da biste proverili kog je tipa neka varijabla:

```{r}
class(x)
```



> Da biste znali koju operaciju možete da primenite na nekom podatku, morate znati kog je TIPA taj podatak

## Tipovi podataka

* character ("a", "Hello, world!", "Jedva čekam da postanem programer!")
* numeric (2, 2.5)
* integer (2, 3)
* logical (Boolean; TRUE, FALSE, NA)

> Za radoznale: postoje i tipovi podataka kao što su: double, complex...


Da biste proverili tip podatka:

```{r}
class("a")
```


```{r}
class(2.5)
```


```{r}
class(2L) # ako želite da budete sigurni da je nešto integer dodate L
```


```{r}
class(TRUE)
```

A može i ovako:

```{r}
is.character("a")
```

```{r}
is.numeric(2.5)
```


```{r}
is.integer(2L)
```


```{r}
is.integer(2.5)
```

> integer jeste i numeric, ali numeric ne mora da bude integer


```{r}
is.logical(TRUE)
```


### Konverzija
#### Moguće je promeniti tip podatka

```{r}
as.character(2.5)
```

```{r}
as.numeric("2.5")
```


```{r}
as.integer(2.5)
```


```{r}
as.numeric(TRUE)
```


```{r}
as.numeric(FALSE)
```


```{r}
as.character(TRUE)
```


```{r}
as.numeric("Jedva čekam da postanem programer!")
```

> Oprez, konverzija nije uvek moguća, postoji hijerarhija!



# R operiše sa objektima

### Vrste objekata


* vektori (nizovi podataka istog tipa)

* matrice (nizovi vektora; dvodimenzionanlni nizovi podataka smeštenih u redove i kolone)

* liste (nizovi podataka bilo kojih tipova, npr. pomešani brojevi i karakteri, čak i nizovi listi, kombinacija podataka i listi, čak i listi različitih dužina, matrica, data frames, bilo čega)

* data frames (nizovi vektora različitog tipa, ali iste dužine)

* funkcije (ugrađene i one koje sami pišemo)


> Tip podatka i karakteristike koje idu uz klasu objekta određuju vrstu operacije koju možemo nad njim da izvodimo, tj. koju funkciju možemo da primenimo.


### Vektori

Ovako napravimo numerički vektor:

```{r}
c(1,2,3,4,5,6,7,8,9,10) # c od combine
```

Može i ovako:

```{r}
1:10 # niz od 1 do 10
```

ili ovako:

```{r}
seq(1,10,2) # niz od 1 do 10, u koracima od po 2
```

ili:

```{r}
rep(1, 5) # broj 1 ponovljen pet puta
```

slično:

```{r}
rep(1:10,2) # niz od 1 do 10 ponovljen dva puta
```


Međutim, može i ovako, vektor karaktera:

```{r}
c("paprika", "cvekla", "luk", "grašak", "kupus")
```

i vektor brojeva koji označavaju njihove cene:

```{r}
c(50,30,15,45,25)
```

Da bismo imali bolji uvid u to na šta se odnose koje cene, svakoj ceni dodelimo ime:
```{r}
c("paprika"=50, "cvekla"=30, "luk"=15, "grašak"=45, "kupus"=25)
```

Može i ovako:


```{r}
cene <- c(50,30,15,45,25)
povrce <- c("paprika", "cvekla", "luk", "grašak", "kupus")
names(cene) <- povrce
cene
```

Proverimo da li je vektor:
```{r}
is.vector(cene)
```

Sveki ojekat ima svoju strukturu (atribute) koju možemo da proverimo:
```{r}
str(cene)
```

Ono što smo mi uradili koristeći names(cene), jeste dodeljivanje vrednosti vektora povrce odgovarajućim vrednostima atributa names.

#### Dužina vektora


Dužinu vektora određujemo na sledeći način:


```{r}
length(cene)
```

Jedan podatak, tj. jedna vrednost je takođe vektor -- vektor čija dužine 1:

```{r}
is.vector(25)
```


```{r}
length(25)
```



#### Pristupanje elementima vektora

Uz pomoć indeksa:
```{r}
cene[1] # daje prvi element vektora cene; element sa indeksom 1
```

> R brojač ne počinje od 0 (što je tipično za programske jezike), već od 1; dakle prvi element vektora ima indeks 1.

Pošto naš vektor cene ima i imena u atributu names, njegovim elementima možemo da pristupimo i preko imena:

```{r}
cene["paprika"]
```


Da bismo izvukli prva tri elementa:

```{r}
cene[1:3]
```

Da bismo izvukli drugi, treći i četvrti:

```{r}
cene[2:4]
```

Isto to preko imena:

```{r}
cene[c("paprika", "cvekla", "luk")]
```

Obratite pažnju na redosled:

```{r}
cene[c("luk", "cvekla")]
```

```{r}
cene[c(3,4)]
```

```{r}
cene[c(4,3)]
```


Da izostavimo element numeričkog vektora, odnosno izvučemo sve osim nekih:

```{r}
cene[-1] # svi osim prvog
```

```{r}
cene[c(-3,-4)] # svi osim trećeg i četvrtog
```

Vrednosti vektora možemo da sortiramo:
```{r}
sort(cene) # u uzlaznom nizu; decreasing = FALSE je default opcija
```

```{r}
sort(cene, decreasing = TRUE) # u silaznom nizu
```


Vrednostima vektora možemo da dodelimo rangove:
```{r}
order(cene) # uzlazno
```

```{r}
order(cene, decreasing = TRUE) # sizazno
```





### Matrice

Ovako napravimo numeričku matricu:

```{r}
matrix(1:6, nrow=2) # pravi matricu od šest elemenata (brojevi od 1 do 6) raspoređenih u dva reda i neminovno tri kolone.
```


```{r}
matrix(1:6, nrow=2, ncol=3) # može i eksplicitno da se navede
```



```{r}
matrix(1:6, nrow=3) # pravi matricu od šest elemenata (brojevi od 1 do 6) raspoređenih u tri reda i neminovno dve kolone.
```



```{r}
matrix(1:6, nrow=3, byrow=TRUE) # matrica slična prethodnoj, ali brojevi rastu unutar reda, a ne unutar kolone
```

Može i ovako:

```{r}
cbind(1:3,4:6) # "zalepi" dva vektora kao dve kolone matrice
```

Ili ovako:

```{r}
rbind(1:3,4:6) # "zalepi" dva vektora kao dva reda matrice
```

Na sličan način, postojeća matrica može da se proširi za jedan red ili za jednu kolonu:


```{r}
M <- cbind(1:3,4:6) # sačuvamo matricu u promenljivu M
cbind(M,7:9) # proširimo matricu M ja još jednu kolonu koja sadrži vektor brojeva od 7 do 9
```


```{r}
rbind(M,c(3.5,6.5)) # proširimo matricu M za još jedan red koji sadrži vektor brojeva 3.5 i 6.5
```

> Primetite da su svi elementi sada u formi decimalnih brojeva (nummeric). To je zbog toga što vektor može da sadrži samo jedan tip podataka, pa R automatski konverziju koju može bezbedno da izvrši, u ovom slučaju integer u numeric.

Na sličan način:

```{r}
rbind(M,c("a","b")) # proširimo matricu M za još jedan red koji sadrži vektor karaktera a i b
```

> Ovoga puta izvršena je konverzija integer u character




Možemo dati nazive kolonama:

```{r}
colnames(M) <- c("Prva kolona", "Druga kolona")
M
```

```{r}
rownames(M) <- c("Prvi red", "Drugi red", "Treći red")
M
```


Možemo pristupiti pojedinačnom elementu matrice:

```{r}
M[3,2] # u uglastim zagradama navedemo prvo indeks za red, a potom indeks za kolonu
```

Isto možemo postići i koristeći imena (ako smo ih dodelili)

```{r}
M["Treći red", "Druga kolona"]
```


Ili kombinaciju:


```{r}
M[3, "Druga kolona"]
```



Možemo pristupiti i čitavom redu matrice:

```{r}
M[3,] # navedemo red, izostavimo indeks kolone; PAŽNJA, ZAREZ OBAVEZNO OSTAVITI!
```

Možemo pristupiti i čitavoj koloni matrice:

```{r}
M[,2] # navedemo red, izostavim indeks kolone; ZAREZ OBAVEZAN!
```

Možemo pristupiti i matrici unutar matrice

```{r}
M[2:3, 1] # drugi i treći red za prvu kolonu
```

```{r}
M[2:3, 1:2] # drugi i treći red za prvu i drugu kolonu
```







### Liste

Da bismo formirali listu:
```{r}
list("Petar Petrović", "PS18/0056", 89, 9) # formiranje liste sa četiri elementa: ime studenta (charachter), broj indeksa (character), poeni na ispitu (numeric),  ocena na ispitu (numeric)
```


Dobijamo nešto komplikovaniju strukturu (vratićemo se na ovo). Zar nije jednostavnije da napravimo vektor?
Da smo pokušali da napravimo vektor sa ovim podacima, desila bi se konverzija u charachter (izgubili bismo mogućnost da primenimo računske operacije nad brojevima, brojevi bi postali običan tekst):

```{r}
c("Petar Petrović", 1, "PS18/0056", 9)
```

Dakle, komplikacija je opravdana, da vidimo u čemu se sastoji.

```{r}
list("Petar Petrović", "PS18/0056", 89, 9)
```

Ovaj ispis se razlikuje od ispisa koje smo ranije dobijali. Vidimo da ova lista ima četiri elementa, i to četiri vektora sa jednim elementom (čija je dužina 1).

Možemo svakom elementu liste dodeliti ime:


```{r}
list (Ime = "Petar Petrović", Indeks = "PS18/0056", Poeni = 89, Ocena = 9)
```

A može i ovako:

```{r}
student <- list("Petar Petrović", "PS18/0056", 89, 9) # smestimo listu u promenljivu student1
names (student) <- c("Ime", "Indeks", "Poeni", "Ocena") # u atribut liste student, u atribut names, smestimo vektor karaktera
student # prikaz liste
```


```{r}
str(student) # da vidimo strukturu ovog objekta
```


Element liste može da bude i druga lista.
Na primer, podaci o studentu sa kojim naš student radi seminarski rad.

```{r}
student_saradnik <- list(Ime = "Jovan Jovanović", Ocena = 6) # napravimo listu sa podacima o tom, drugom studentu
student <- list (Ime = "Petar Petrović", Indeks = "PS18/0056", Poeni = 89, Ocena = 9, Saradnik = student_saradnik) # u listu student dodamo još jedan element -- listu student_saradnik
student
```

I tako u nedogled...

Međutim, ne treba preterivati, jer je pristupanje elementima liste nešto komplikovanije, a komplikuje se dodatno ako smeštamo listu unutar liste, unutar liste...

Pristupanje podacima liste zahteva dodatnu pažnju. Elementi liste su takođe liste, pa ako tražimo pristup prvom elementu, dobićemo listu:

```{r}
student[1]
```

Slično:
```{r}
student["Ime"]
```

Da izdvojimo dva elementa liste:

```{r}
student[c(1,2)]
```

Ili:
```{r}
student[c("Ime","Indeks")]
```



Ako želimo da ispišemo ime studenta, treba da pristupimo prvom elementu prvog elementa liste:

```{r}
student[[1]]
```

Ili:
```{r}
student[["Ime"]]
```

Ako je su elementi liste imenovani, umesto dvostrukih uglastih zagrada, možemo koristiti znak$:

```{r}
student$Ime
```

Koristeći dvostruke uglaste zagrade ili znak $ možemo i dodavati nove elemente u listu, npr. poene na različitim predispitnim obavezama:

```{r}
pred <- c(Aktivnost = 12, Seminarski = 17, Kolokvijum = 23) # napravimo vektor sa predispitnim poenima
student$Predispitne <- pred # smestimo taj vektor u listu student, kao dodatni element te liste
student
```



Da pristupimo imenu studenta saradnika, treba da pristupimo prvom elementu petog elementa liste:

```{r}
student[[5]][[1]]
```

Može i ovako:
```{r}
student[[c(5,1)]]
```

Ili ovako:
```{r}
student$Saradnik$Ime
```

A možemo i dodati novi element u podlistu Saradnik:
```{r}
pred_sar <- c(Aktivnost = 12, Seminarski = 11, Kolokvijum = 17)
student$Saradnik$Predispitne <- pred_sar
student
```


> Liste su najneurednija struktura podataka


### Data frames

> Upravo struktura podataka koju ćemo najčešće koristiti -- ono što zovemo žargonski matrica za analizu podataka. Ipak, formalno, u R-u, to nije matrica, jer matrica sadrži podatke istog tipa (npr. samo brojeve, ili samo karaktere). U našoj bazi podataka obično imamo i numeričke podatke (npr. RT, uzrast...) i karaktere (npr. šifra ispitanika, nivoi faktora...). Data frame je sličan matrici, jer sadrži podatke organizovane u redove i kolone (svaki sa jednakim brojem elemenata), a sličan listi, jer sadrži podatke različitih tipova. Ipak, podaci unutar kolone moraju biti istog tipa (što je obično slučaj, jer kolone predstavljaju naše varijable). Dodatno, za razliku od liste, sve kolone u matrici moraju biti iste dužine. Konačno, podacima koji su smešteni u data frame mnogo je lakše pristupati nego podacima u listi.

Da napravimo data frame:


```{r}
Isp <- c("s1", "s2", "s3", "s4") # napravimo vektor sa šiframa ispitanika
Manip <- c("kontrolna grupa", "eksperimentalna grupa", "kontrolna grupa", "eksperimentalna grupa") # napravimo vektor sa podatkom o tome kojoj grupi je pripadao ispitanik
Repr <- c(7, 15, 5, 11) # napravimo vektor sa podacima o broju tačno reprodukovanih stimulusa
moji_podaci <- data.frame(Isp, Manip, Repr) # napravimo data frame moji_podaci koji za kolone ima vektore koje smo napravili
moji_podaci # da prikažemo naš data frame
```

Možemo i da promenimo imena:
```{r}
moji_podaci <- data.frame(Participant = Isp, Manipulation = Manip, Recall = Repr)
moji_podaci
```

Ili ovako (opet menjamo imena):
```{r}
names(moji_podaci) <- c("Ispitanik", "Manipulacija", "Reprodukcija")
moji_podaci
```



Da ispitamo strukturu svog data frame:
```{r}
str(moji_podaci)
```

Vidimo da je data frame zapravo lista, ali lista sa vektorima istih dužina!

> Usputna napomena: R vrednosti kolone data frame-a koja sadrži karaktere automatski konvertuje u tzv. faktore (ono što mi zovemo kategoričkim varijablama). Ako iz nekog razloga želite to da izbegnemte, onda kucate: moji_podaci <- data.frame(Ispitanik, Manipulacija, Reprodukcija, stringsAsFactors = FALSE)


Pristupanje elementima data frame-a je jednostavno i slično pristupanju elementima matrice.

Da pristupimo pojedinačnom elementu:

```{r}
moji_podaci[3, 2] # da vidimo kojoj grupi je pripadao ispitanik u trećem redu (s3)
```

Isto to na malo drugačiji način:

```{r}
moji_podaci[3, "Manipulacija"]
```


Možemo da izvučemo čitav red:
```{r}
moji_podaci[3, ]
```


Možemo da izvučemo čitavu kolonu:
```{r}
moji_podaci[ , 2]
```

ili

```{r}
moji_podaci[ ,"Manipulacija"]
```


Možemo izvući i deo dejta frejma koji sadrži nekoliko redova i nekoliko kolona, a koji i dalje predstavlja data frame.

```{r}
moji_podaci[c(2,4), c("Ispitanik", "Reprodukcija")]
```

> Ne zaboravite: data frame je nešto poput liste kolona

Stoga možemo da primenimo strategiju za pristupanje koju smo primenjivali na liste.

Da pristupimo vektoru koji čini treću kolonu:
```{r}
moji_podaci[[3]]
```

Ili ovako:
```{r}
moji_podaci[["Reprodukcija"]]
```

Ili ovako:
```{r}
moji_podaci$Reprodukcija
```


Ako primenimo jednostruke uglaste zagrade, nećemo dobiti vektor, već ponovo data frame, tj. listu koja sadrži samo traženu kolonu: 
```{r}
moji_podaci[3]
```


```{r}
moji_podaci["Reprodukcija"]
```

> Dakle, pažljivo: struktura koju ćemo dobiti zavisi od primenjene strategije izvlačenja.

Podskup data frame-a možemo da izvučemo i tako što ćemo sami postaviti filter.

Filter na osnovu vrednosti neke varijable postavimo ovako:
```{r}
moji_podaci[moji_podaci$Reprodukcija>10,] # tražimo podskup data frame-a koji sadrži samo one redove za koje je vrednost u koloni Reprodukcija veća od 10 (prvi element unutar uglaste zagrade koji definiše redove) i želimo sve kolone (drugi element unutar uglaste zagrade, onaj iza zareza, onaj koji definiše kolone je izostavljen, što znači da zadržavamo sve kolone)
```

Ili ovako:
```{r}
moji_podaci[1:3,] # tražimo podskup data frame-a koji sadrži samo prva tri reda i sve kolone
```

Ili ovako:
```{r}
moji_podaci[c(1,4),] # tražimo podskup data frame-a koji sadrži samo prvi i četvrti red i sve kolone
```

Ili ovako:
```{r}
moji_podaci[moji_podaci$Manipulacija=="kontrolna grupa",] # tražimo podskup data frame-a koji sadrži samo ispitanike iz kontrolne grupe i sve kolone
```

Ovaj postupak je ekvivalentan sledećem:
```{r}
subset(moji_podaci, Manipulacija=="kontrolna grupa") # tražimo podskup data frame-a koji sadrži samo ispitanike iz kontrolne grupe i sve kolone
```


Možemo i da ukrstimo kriterijume za filtriranje:
```{r}
moji_podaci[moji_podaci$Manipulacija=="kontrolna grupa" & moji_podaci$Reprodukcija>5,] # tražimo podskup data frame-a koji sadrži samo ispitanike iz kontrolne grupe za koje je Reprodukcija veća od 5, zadržavamo sve kolone
```

Možemo da biramo i kolone:
```{r}
moji_podaci[moji_podaci$Manipulacija=="kontrolna grupa", 1:3] # tražimo podskup data frame-a koji sadrži samo ispitanike iz kontrolne grupe i prve tri kolone
```

Isto to drugačije:
```{r}
moji_podaci[moji_podaci$Manipulacija=="kontrolna grupa", c(1,2,3)] # tražimo podskup data frame-a koji sadrži samo ispitanike iz kontrolne grupe i prve tri kolone
```

Isto to drugačije:
```{r}
moji_podaci[moji_podaci$Manipulacija=="kontrolna grupa", c("Ispitanik","Manipulacija","Reprodukcija")] # tražimo podskup data frame-a koji sadrži samo ispitanike iz kontrolne grupe i prve tri kolone
```

> Kad savladate ove bazične operacije, možete ih ukrštati međusobno. Nebo je granica!



Možemo dodati kolonu u data frame:

```{r}
iq <- c(101, 124, 110, 98) # napravimo vektor sa vrednostima koje želimo da smestimo u novu kolonu
moji_podaci$IQ <- iq # smestimo vektor iq u kolonu koja će se zvati IQ; isti efekat bismo postigli i sa moji_podaci[["IQ"]] <- iq
moji_podaci
```

Kolonu možemo dodati i na ovaj način:

```{r}
Rukost <- c("desnoruk", "levoruk", "levoruk", "desnoruk") # napravimo vektor sa vrednostima koje želimo da stavimo u novu kolonu
moji_podaci <- cbind(moji_podaci, Rukost)
moji_podaci
```



Možemo dodati i novi red u data frame, ali tako što ćemo napraviti novi data frame sa jednim elementom (ili više) i moramo imenovati elemente:

```{r}
s5<- data.frame(Ispitanik = "s5", Manipulacija = "kontrolna grupa", Reprodukcija = 10, IQ = 103, Rukost = "desnoruk") # napravimo novi data frame i imenujemo elemente
moji_podaci <- rbind(moji_podaci, s5) # spojimo stari i novi data frame
moji_podaci
```

Možemo da napravimo novi data frame, pa da ga spojimo sa postojećim:
```{r}
Isp_2 <- c("s6", "s7", "s8", "s9") # napravimo vektor sa šiframa ispitanika
Manip_2 <- c("kontrolna grupa", "eksperimentalna grupa", "kontrolna grupa", "eksperimentalna grupa") # napravimo vektor sa podatkom o tome kojoj grupi je pripadao ispitanik
Repr_2 <- c(8, 14, 6, 18) # napravimo vektor sa podacima o broju tačno reprodukovanih stimulusa
IQ_2 <- c(99, 123, 109, 102)
Rukost_2 <- c("desnoruk", "levoruk", "levoruk", "desnoruk")
moji_podaci_2 <- data.frame(Isp_2, Manip_2, Repr_2, IQ_2, Rukost_2) # napravimo novi data frame moji_podaci_2 koji za kolone ima vektore koje smo napravili, a koji ćemo kasnije dodatni na postojeći
moji_podaci_2 # da prikažemo novi data frame
names(moji_podaci_2) <- c("Ispitanik", "Manipulacija", "Reprodukcija", "IQ", "Rukost") # da bismo spojili dva data frame-a, moramo u novom dati imena kolonama i to tako da budu ista kao u postojećem
moji_podaci_2 # sad se vide i imena kolona u novomo data frame-u
moji_podaci <- rbind(moji_podaci, moji_podaci_2) # sad spojimo stari i novi data frame
moji_podaci # da vidimo kako sad izgleda naš data frame
```


>PRIMETITE: Nakon spajanja dva data frame-a, nismo promenili ime našeg prvobitnog data frame-a. Ako želite da sačuvate originalni, kraći data frame, možete da promenite naziv. Međutim, ne morate, jer nakon ove komande, R tretira data frame moji_podaci kao veliku, spojenu bazu (stara, manja verzija je "prebrisana"). Na sličan način možete da menjate i sadržaj kolona, tj. varijabli, a da ne pravite nove kolone, već zadržite postojeću. Npr. možete da kucate: 
```{r}
moji_podaci$Reprodukcija <- log(moji_podaci$Reprodukcija)
```
>i primetićete da su vrednosti u koloni Reprodukcija zamenjeni odgovarajućim logaritmovanim vrednostima. Da vratite na staro, kucajte: 
```{r}
moji_podaci$Reprodukcija <- exp(moji_podaci$Reprodukcija)
```
>i dobićete one prvobitne vrednosti).






#### Pored ovog uzorkovanja i proširivanja data frame-a, nad podacima unutar njega možemo izvoditi i brojne druge manipulacije


Data frame možemo sortirati po vrednostima neke kolone u uzlaznom ili sizaznom redosledu:

```{r}
moji_podaci[order(moji_podaci$Reprodukcija),] # tražimo data frame moji_podaci, ali tako da budu uključeni oni redovi koji se dobijaju pomoću order vektora kojoi sadrži vrednosti reprodukcije i sadrži sve kolone (jer u polju koje označava kolone nema restrikcije)
```


Pristupanje nivoima faktora:
```{r}
levels(moji_podaci$Manipulacija)
```


Krostabulacija (kontingencijske tabele):
```{r}
xtabs(~Manipulacija + Rukost, data= moji_podaci) # znak ~ ima značenje "zavisi od", "u funkciji od"
```

Možemo da sumiramo vrednosti:
```{r}
sum(moji_podaci$Reprodukcija)
```

Izračunamo prosek:
```{r}
mean(moji_podaci$Reprodukcija)
```

Izračunamo Standardnu devijaciju:
```{r}
sd(moji_podaci$Reprodukcija)
```
 
Možemo da izračunamo aritmetičku sredinu odvojeno za nivoe nekog faktora, odnosno različite vrednosti neke kategoričke varijable:
```{r}
mean(moji_podaci[moji_podaci$Manipulacija=="kontrolna grupa",]$Reprodukcija) # računamo prosek za vrednosti varijable Reprodukcija, ali prethodno uzorkujemo data frame tako da izdvojimo samo one redove za koje varijabla Manipulacija ima nivo kontrolna grupa (uz zadržavanje svih kolona, otud prazno mesto iza zareza: NE ZABORVITE ZAREZ)
```


```{r}
mean(moji_podaci[moji_podaci$Manipulacija=="eksperimentalna grupa",]$Reprodukcija) # isto to za eksperimentalnu grupu
```

A može i ovako:
```{r}
tapply(moji_podaci$Reprodukcija, moji_podaci$Manipulacija, mean) # prvi argument funkcije tapply() je vektor za koji treba računati nešto, drugi argument je vektor po čijim vrednostima treba izvršiti podelu, a treći argument je funkcija koju treba primeniti na podatke iz prvog argumenta. U ovom slučaju je mean, ali može da bude i nešto drugo (sum(), sd(), sqrt(), abs(), itd.)
```

Postoji i kraća verzija istog postupka:
```{r}
with(moji_podaci, tapply(Reprodukcija, Manipulacija, mean)) # prvi argument funkcije with() definiše data frame nad kojim treba nešto raditi, drugi definiše ono što radimo nad tim data frame-om
```

Da razbijemo dosadu možemo da primenimo t test:
```{r}
t.test(Reprodukcija ~ Manipulacija, data=moji_podaci)
```


Možemo računati proseke i ukrštajući nivoe faktora:
```{r}
with(moji_podaci, tapply(Reprodukcija, list(Manipulacija, Rukost), mean))
```


# Rad sa fajlovima

Data frame možemo sačuvati na disku (van R-a):
```{r}
write.table(moji_podaci, file = "Podaci_vezba.txt", append = FALSE, sep = "\t",eol="\n",col.names=TRUE,row.names=FALSE)
```

U Windows okruženju, ako se ne specifikuje putanja, R pristupa automatski direktorijumu Documents. U mom slučaju: c:\Users\dfdur\OneDrive\Documents\ 
Ako želimo da smestimo fajl na drugu lokaciju, potrebno je da specifikujemo putanju:
```{r}
write.table(moji_podaci, file = "c:/Sam/Dokumenti/Obuke/LEPlmer2018/Podaci_vezba.txt", append = FALSE, sep = "\t",eol="\n",col.names=TRUE,row.names=FALSE)
```

> Primetite da se u R-u, u Windows okruženju umesto \ koristi znak /


Kasnije ih možemo otvarati (smeštati u radni prostor R-a).
Da otvorimo data frame iz Documents direktorijuma:
```{r}
read.table("Podaci_vezba.txt",sep="\t", header=TRUE)
```

Da otvorimo data frame iz našeg direktorijuma:
```{r}
read.table("c:/Sam/Dokumenti/Obuke/LEPlmer2018/Podaci_vezba.txt",sep="\t", header=TRUE)
```


> U realnosti, retko ćemo ručno praviti data frame. Umesto toga, učitaćemo ga iz postojećeg fajla sa podacima (.txt, .csv, SQL, Excel, SPSS...). 

Pošto ćemo raditi sa velikim data frame-ovima, nećemo ih direktno prikazivati, nego ćemo ih dodeliti nekoj promenljivoj:
```{r}
podaci = read.table("Podaci_vezba.txt",sep="\t", header=TRUE)
```

> Naravno, sami smišljate naziv promenljive u koju smeštate data frame, a uobičajena praksa je da se on nazove df


# Pisanje skripta štedi vreme u budućnosti

> Umesto da svaki put iznova pišete komande, možete da ih pišete u nekom txt editoru i sačuvate kao txt fajl iz kog ćete kasnije kopirati linije koda u R konzolu. Još jednostavnija opcija je da ih pišete u skript prozoru R studio programa i sačuvate skript kao fajl sa ekstenzijom .r

> Na ovaj način u budućnosti ne morate sve da pišete ispočetka, dovoljno je da promenite nekoliko kritičnih vrednosti. Ovo je naročito korisno za pravljenje grafikona!





